【裁判字號】    98,易,226
【裁判日期】    980721
【裁判案由】    恐嚇取財等
【裁判全文】
臺灣彰化地方法院刑事判決               98年度易字第226號
                                       98年度易字第603號
公  訴  人  臺灣彰化地方法院檢察署檢察官
被      告  乙○○
                    （
上列被告因恐嚇取財等案件，經檢察官提起公訴（97年度偵字第
10160號、98年度偵字第323號）及追加起訴（98年度偵字第2989
、第4013號、第4014號），本院判決如下：
    主  文
乙○○共同犯如附表一、二所示犯恐嚇取財罪，各處如附表一、
二所示之刑。應執行有期徒刑年陸月，扣案如附表三編號1 至
10所示之物均沒收。
其餘被訴部分均無罪。
    犯罪事實
一、乙○○自民國97年8月間某日，在臺南市成功大學附近之東
    興公園內，與數名真實姓名年籍不詳之成年男子（下簡稱「
    該數名不詳男子」）攀談，該數名不詳男子告知如依其指示
    持提款卡至自動櫃員機領錢，並將款項交回，每日可獲得新
    臺幣（下同）300元至2,000元不等之報酬，乙○○雖知悉該
    數名不詳男子屬於恐嚇取財或其他不法犯罪集團成員，為避
    免為警查獲之風險而找其從事俗稱「車手」之工作，仍基於
    縱使參與他人恐嚇取財犯行亦無違其本意之主觀認識，意圖
    為自己不法所有，與該數名不詳男子及其等所屬恐嚇取財成
    員形成共同犯意聯絡，約定乙○○自97年10月20日上午起，
    自行在公園等候，該數名男子或其等所屬犯罪集團成員則備
    妥人頭帳戶存摺、提款卡及供彼此相互聯絡之行動電話等物
    前往公園交付予乙○○，由乙○○持該電話隨時聽命領錢，
    並於每次完成取款任務之當天下午返回公園，將該日所領取
    之款項，及該日上午拿取之提款卡、存摺、行動電話等物全
    部交還該犯罪集團成員。謀議既定，該數名不詳男子所屬犯
    罪集團成員即以不詳方法取得如附表一、二「匯款帳戶」欄
    所示洪文、胡冠珍、趙順庸、吳有仁、黃帆、張文寶、梁
    秋輝等人頭帳戶之存摺、提款卡（帳戶提供者涉嫌幫助恐嚇
    取財部分另由檢察官偵辦調查中）及行動電話（其中97年11
    月4 日所交付之行動電話門號為0000000000號，其他日期所
    使用之行動電話不詳），分別於附表一、二所示之提款日上
    午交付予乙○○，再由該數名不詳男子或其等所屬恐嚇取財
    成員以不詳方式取得如附表一、二所示被害人甲○○等人所
    失竊之賽鴿，並依賽鴿腳環上之聯絡電話，恫嚇如附表一、
    二所示之鴿主甲○○等人需匯款贖回賽鴿，致被害人均因畏
    懼賽鴿遭殺害，而各自於如附表一、二所示之時間，匯入如
    附表一、二所示之款項，隨即由上開恐嚇取財成員以行動電
    話指示乙○○在附表一、二所示之取款時間，於台南縣市境
    內等處，以不特定之自動提款機領取被害人匯入之款項。嗣
    經甲○○等多名被害人報警處理，經警循線於97年11月4日
    在台南市○區○○路260 號旁之郵局提款機，當場查獲正在
    提領贓款之乙○○，並扣得上開恐嚇取財集團成員於該日上
    午交付乙○○供聯絡使用如附表三編號10所示之行動電話1
    具（內含0000000000號SIM 卡），及附表三編號1 至9 所示
    之帳戶存摺、提款卡等物，暨乙○○當天所領取由被害人匯
    入之款項合計共72,000元。
二、案經彰化縣警察局移送臺灣彰化地方法院檢察署檢察官偵查
    起訴及追加起訴。
    理  由
一、按於第一審辯論終結前，得就與本案相牽連之犯罪，追加起
    訴，刑事訴訟法第265 條第1 項前段定有明文。至於是否相
    牽連之案件，應從起訴形式上觀察，非以審理結果，其中一
    部分被訴犯罪事實不能證明，為不得追加起訴之根據（最高
    法院90年度台上字第5899號判決要旨參照）。檢察官於本案
    即97年度易字第226 號案件言詞辯論終結前，就附表二所示
    被告另涉犯恐嚇取財罪及竊盜罪部分，以98年度偵字第2989
    、4013、4014號追加起訴書為追加起訴（本院案號：98年度
    易字第603 號），經核係被告1 人犯數罪之相牽連案件，於
    法並無不合，應予准許，先予敘明。
二、按被告以外之人於審判外之言詞或書面陳述，除法律有規定
    者外，不得作為證據；又被告以外之人於審判外之陳述，雖
    不符同法第159條之1至第159條之4規定（得為證據之情形）
    ，但經當事人於審判程序同意作為證據，法院審酌該言詞陳
    述或書面陳述作成時之情況，認為適當者，亦得為證據。當
    事人、代理人或辯護人於法院調查證據時，知有第159條第1
    項不得為證據之情形，而未於言詞辯論終結前聲明異議者，
    視為有前項之同意，刑事訴訟法第159條第1項及第159條之5
    分別定有明文。本判決下列所引用被告以外之人於審判外之
    言詞及書面陳述，被告及公訴人於本院審理中，均同意作為
    證據；且本院審酌該等陳述作成時之情況，並無不適當之情
    形，復與本案待證事實具有關聯性，故均得作為證據。
三、犯罪事實之認定：
  (一)訊據被告固坦承於每日在臺南市東興公園內，向不詳姓名年
    籍之成年男子拿取提款卡、存摺、行動電話等物，並依來電
    者之指示於附表一、二所示之時間，持附表一、二所示帳戶
    提款卡在台南縣市各處提領款項，並於每日下午交由不詳男
    子取回款項及相關帳戶提款卡、存摺、行動電話等物，而擔
    任俗稱「車手」之工作，且坦承其知道所領取之款項來源不
    法，僅辯稱：不知款項匯入原因，未涉及恐嚇取財犯行云云
    。經查：附表一、二所示甲○○等被害人均因賽鴿失竊後接
    獲勒贖電話，而分別匯出如附表一、二所示款項等情，業據
    被害人甲○○等人於警詢時指述在卷，並有匯款單據、附表
    所示各帳戶之交易明細表在卷可稽，另有被告取款時由自動
    櫃員機或路口監視器拍攝之相關畫面附卷可參（彰化縣警察
    局彰警刑一字第0970060577號卷宗第20、22至25頁、彰警刑
    偵一字第09700 號卷宗第126 至139 頁參照），其中除苗栗
    南庄郵局胡冠珍帳戶 (局號：0000000 號；帳號：0000000
    號），及臺南新義郵局趙順庸帳戶（局號：0000000 號；帳
    號：0000000 號）之外，其餘人頭帳戶存摺或提款卡均已為
    警查扣在案（扣案情形詳如附表三所示），至上開胡冠珍、
    趙順庸帳戶無扣案物可佐之部分，則有被告自該2 帳戶取款
    時由自動櫃員機拍攝之取款畫面足以為憑（彰化縣警察局彰
    警刑一字第0970060577號卷宗第22頁至第24頁、彰警刑偵一
    字第09700 號卷宗第137 頁參照），均足證被告自白提領贓
    款之部分與事實相符。
  (二)至被告雖辯稱：不知贓款匯入帳戶經過，亦未參與恐嚇取財
    犯行云云，惟按共同正犯之意思聯絡，原不以數人間直接生
    者為限，即有間接之聯絡者，亦包括在內（最高法院77年度
    臺上字第2135 號 判例意旨參照）。又按共同正犯之成立衹
    須具有犯意之聯絡，行為之分擔，既不問犯罪動機起於何人
    ，亦不必每一階段犯行，均經參與（最高法院34年上字第
    862 號判例意旨參照）。再按共同正犯之所以應對其他共同
    正犯所實施之行為負其全部責任者，以就其行為有犯意之聯
    絡為限，若他犯所實施之行為，超越原計畫之範圍，而為其
    所難預見者，則僅應就其所知之程度，令負責任，未可概以
    共同正犯論，此最高法院50年台上字第1060號著有判例可資
    參照，而本案經質之被告供稱：伊知道取款來源不法，但不
    知是恐嚇鴿主所得等語，衡諸近年來犯罪集團使用他人帳戶
    ，作為指示被害人匯款工具之犯罪類型層出不窮，並廣經媒
    體披載，於各家金融機構所設自動櫃員機亦常見相關宣導廣
    告，凡對社會動態尚非全然不予關注者均能知曉，本件被告
    既為成年人，且慣常使用提款卡取款，對此社會現狀，自難
    諉為不知。而刑法之故意，分為直接故意與不確定故意，不
    確定故意係指行為人對於構成犯罪事實，預見其發生而其發
    生並不違背其本意，刑法第13條第2 項定有明文。被告既坦
    承知道所領取之款項來源不正當，則其對於犯罪者以賽鴿勒
    贖鴿主之方式實施恐嚇犯行部分，縱未實際參與，惟主觀上
    應無違背其本意，依前說明，被告就恐嚇取財之範圍內，即
    須負共同正犯之責任。至於起訴及併辦意旨書認被告對於擄
    鴿之竊盜犯行亦應負責，而被告辯稱無法預見之部分，本院
    認被告所辯尚未悖離經驗法則（理由詳如後述），是就竊盜
    罪部分未以共犯論處，併先予指明。
  (三)綜上，本件事證明確，被告犯行堪以認定，應依法論科。
四、論罪科刑：
  (一)核被告如附表一、二所示之取款行為，均係犯刑法第346 條
    第1 項之恐嚇取財罪。被告與交付提款卡、帳戶存摺等物供
    其提款之數名男子及其等所屬恐嚇取財集團成員間，已足認
    有犯意之聯絡及行為之分擔，業如前述，應屬共同正犯。至
    其中雖有部分被害人所匯款項，因匯入時該帳戶已列為警示
    帳戶而無法提領，或因其他原因尚未領取，惟該人頭帳戶之
    存摺或提款卡既已在犯罪者手中，應認於匯款完成時，犯罪
    行為人對於匯入之款項已具有管領能力，即達既遂階段（臺
    灣高等法院暨所屬法院97年度法律座談會刑事類案第13號研
    討結論參照）。
  (二)又刑法上所謂「集合犯」是指立法者所制定之犯罪構成要件
    中，本就預定有數個同種類之行為將反覆實行之犯罪而言，
    是將各自實現犯罪構成要件之多數行為，解釋為集合犯，而
    論以一罪，是以對於集合犯，必須從嚴解釋，以符合立法者
    之意向（最高法院96年度臺上字第3531號判決要旨參照），
    亦即「集合犯」是指立法者在立法時，即預設其有數個同種
    類之行為將反覆實行，是以在審判實務上，相同之犯罪，不
    會有某些個案會構成集合犯，某些個案不會構成集合犯之情
    形存在，此亦為其與「接續犯」之差別，二者雖均強調在密
    接之時間反覆實施，但「接續性」可具有個案上之差別，可
    由事實審法院依個案認定，但「集合犯」因係立法者於立法
    時預設，事實審法院即無法依個案予以差別認定。本件被告
    以擔任車手之方式參與恐嚇取財集團運作，其就各個遭渠等
    所參與之恐嚇取財集團所恐嚇之被害人間並無客觀上不能區
    分之情形，於社會觀念上亦無應合併評價之理由，是以本件
    被告對每一被害人之恐嚇取財犯行，均應予分論併罰，並無
    學理上之「集合犯」之適用。起訴書認被告所犯附表一所示
    各罪為集合犯之關係，容有誤會。至附表一、二中有部分被
    害人在同日或前後數日內，接連接獲恐嚇取財電話，而多次
    匯款至相同或不同之人頭帳戶，此部分犯罪時間密接、恐嚇
    對象單一，依通常社會觀念足認係出於單一犯意接續實施，
    是就該接續實施之犯行評價為單純一罪，均併予敘明。
  (三)爰審酌被告不思以正當工作獲取生活所需，擔任車手執行取
    款任務，減少其他共犯遭查獲之風險，使犯罪者更加肆無忌
    憚，加深犯罪之猖獗，且本案被害人之人數眾多，部分鴿主
    匯款後，賽鴿並未飛回，是以被告所參與犯罪集團之法益侵
    害程度而言，原不宜輕縱，惟念及被告到案後始終承認提領
    贓款之犯行，且多數被害人匯款金額尚非甚鉅，並參酌被告
    之智識程度、犯行所造成之危害及其素行等一切情狀，量處
    如主文所示之刑，並定其應執行之刑，以示懲戒。
五、關於沒收：
  (一)按沒收為從刑之一種，應隨主刑宣告。又共同正犯因相互間
    利用他方之行為，以遂行其犯意之實現，本於責任共同之原
    則，共同正犯應對所參與犯罪之全部事實負責，有關從刑之
    沒收部分，雖他共同正犯所得之物，亦應於其本身所處主刑
    之後，併為沒收之諭知（最高法院92年度台上字第7050號判
    決參照）。查扣案如附表三編號1 至9 所示之帳戶存摺、提
    款卡等物，均屬上開恐嚇取財集團成員所有，並交付被告供
    其提領被害人匯款款項使用之物，業據被告於偵、審時供承
    在卷，應依刑法第38條第1 項第2 款之規定宣告沒收（各罪
    沒收情形詳如附表一、二之主文欄所示）。至扣案如附表三
    編號10所示之行動電話1 具（含SIM 卡），則屬前揭恐嚇取
    財集團成員所有，且係在97年11月4 日上午交付乙○○供彼
    此聯絡使用，僅能證明係供該日犯罪使用之物，應於被告97
    年11月4 日犯行所宣告之主刑項下宣告沒收。
  (二)扣案如附表三編號11所示之自動櫃員機交易明細表，則係被
    告取款後由自動櫃員機自動列印之單據，非供犯罪使用，尚
    無沒收必要。至附表三編號12、13、14所示之行動電話1 具
    （內含門號0000000000號SIM 卡）、安全帽2 頂、眼鏡2 副
    等物，據被告於本院審理時陳稱為其平日所使用之個人物品
    ，無法證明係為實施本案犯罪所準備，是認尚無沒收必要。
    此外，扣案如附表三編號15所示之現金7,2000元，則係被告
    為警查獲當日所領取由被害人匯入之款項，亦據被告於偵、
    審時供述明確，此部分既屬被害人所有之財物，即無從宣告
    沒收，均附此敘明。
六、無罪部分：
  (一)公訴意旨另以：被告參與擄鴿恐嚇取財集團，擔任車手任務
    ，就附表一、二所示被害人賽鴿遭竊部分，與下手實施擄鴿
    行為之正犯間，具有犯意聯絡及行為分擔，核屬共同正犯，
    是認此部分另涉犯刑法第320 條第1 項之竊盜罪嫌等語。
  (二)惟按犯罪事實應依證據認定之，無證據不得認定犯罪事實。
    又不能證明被告犯罪者，應諭知無罪之判決，刑事訴訟法第
    154 條第2 項、第301 條第1 項分別定有明文。又認定不利
    於被告之事實，須依積極證據，苟積極證據不足為不利於被
    告事實之認定時，即應為有利於被告之認定，更不必有何有
    利之證據。另按事實之認定，應憑證據，如未能發現相當證
    據，或證據不足以證明，自不能以推測或擬制之方法，以為
    裁判基礎；又認定犯罪事實，所憑之證據，雖不以直接證據
    為限，間接證據亦包括在內，然無論直接或間接證據，其為
    訴訟上之證明，須於通常一般之人均不致於有所懷疑，而得
    確信其為真實之程度者，始得據之為有罪之認定，倘其證明
    尚未達到此一程度，而有合理性懷疑之存在時，即無從為有
    罪之認定（最高法院30年上字第816 號判例、40年臺上字第
    86號判例、30年上字第1831號判例及76年臺上字第4986號判
    例分別著有明文可資參照）。
  (三)公訴人認被告涉犯竊盜罪嫌，係依被告坦承擔任車手工作，
    且有被害人之警詢筆錄、匯款單據，及查獲之存摺、提款卡
    ，暨自動櫃員機所拍攝被告提款照片等卷證資料，為其主要
    論據。惟查被告雖於偵、審時坦承知悉所提領款項來源不法
    ，惟始終辯稱不知道其他正犯之犯罪手段，而本院審酌其他
    實施恐嚇犯行之共同正犯並未到案，其等作為恐嚇使用之賽
    鴿來源究係自行竊取，或向其他犯罪者購買而得，尚無法查
    證，故無從直接認定其他正犯確有實施竊盜犯行，又以一般
    人之社會經驗或理性判斷而論，經由匯款方式取得竊盜犯罪
    所得之情形，確屬較難預見，則依前揭最高法院判例所闡述
    「共同正犯之所以應對其他共同正犯所實施之行為負其全部
    責任者，以就其行為有犯意之聯絡為限，若他犯所實施之行
    為，超越原計畫之範圍，而為其所難預見者，則僅應就其所
    知之程度，令負責任，未可概以共同正犯論」之見解，尚難
    遽認被告就竊盜部分須共同正犯之責。此外，復查無其他積
    極證據足認被告確有公訴人所指之竊盜犯行，自不能證明被
    告有此部分之犯罪，爰就檢察官起訴及追加起訴被告所犯如
    附表一、二所示各次犯行涉及竊盜罪嫌之部分，均依法諭知
    無罪之判決。
據上論斷，應依刑事訴訟法第299 條第1 項前段、第301 條第1
項，刑法第28條、第346 條第1 項、第38條第1 項第2 款、第51
條第5 款，刑法施行法第1 條之1 第1 項、第2 項前段，判決如
主文。
本案經檢察官賴志盛到庭執行職務。
中    華    民    國    98    年    7     月    21    日
                  刑事第七庭    審判長法  官  簡璽容
                                      法  官  郭麗萍
                                      法  官  黃玉齡
以上正本證明與原本無異。
如不服本判決，應於收受判決後10日內向本院提出上訴書狀，並
應敘述具體理由；其未敘述上訴理由者，應於上訴期間屆滿後20
日內向本院補提理由書（均須按他造當事人之人數附繕本「切勿
逕送上級法院」）。
告訴人或被害人對於判決如有不服具備理由請求檢察官上訴者，
其上訴期間之計算係以檢察官收受判決正本之日期為準。
中    華    民    國    98    年    7     月    21    日
                                      書記官  黃鏽金
附錄論罪科刑法條：
中華民國刑法第346條
意圖為自己或第三人不法之所有，以恐嚇使人將本人或第三人
  之物交付者，處6 月以上5 年以下有期徒刑，得併科1 千元以
  下罰金。
以前項方法得財產上不法之利益，或使第三人得之者，亦同。
前二項之未遂犯罰之。


司法院資訊處製作；財團法人民間司法改革基金會備份。
